【裁判字號】    96,訴,4226
【裁判日期】    970828
【裁判案由】    優惠存款
【裁判全文】
臺北高等行政法院判決
                                     96年度訴字第04226號
                              .
原      告  甲○○
被      告  銓敘部
代  表  人  乙○○代理部長）.
訴訟代理人  戊○○
            丙○○
            丁○○
上列當事人間因優惠存款事件，原告不服公務人員保障暨培訓委
員會中華民國96年10月30日96公審決字第661號復審決定，提起
行政訴訟。本院判決如下：
    主  文
原告之訴駁回。
訴訟費用由原告負擔。
    事  實
一、事實概要：
    原告原係財政部臺北市國稅局稅務員，前經被告以94年1月
    17日部退二字第0942458667號函重行審定核定，自同年月29
    日退休生效並支領1/2之一次退休金與1/2之月退休金。嗣被
    告以96年3月7日部退管一字第0962756110號函依增訂退休公
    務人員公保養老給付金額優惠存款要點（下稱公保優存要點
    ）第3點之1規定，核算原告於優惠存款期滿後得辦理續存之
    最高金額為新臺幣（下同）1,047,528元。原告不服，提起
    復審，亦遭駁回，遂向本院提起本件行政訴訟。
二、兩造聲明：
    (一)原告聲明：
      1.復審決定及原處分均撤銷。
      2.請求判命被告應自96年4月14日起按月給付原告利息差
        額4,191元。
      3.訴訟費用由被告負擔。
    (二)被告聲明：
      1.駁回原告之訴。
      2.訴訟費用由原告負擔。
三、兩造陳述：
    (一)原告主張：
      1.原告支領退休金方式採二分之一次退休金及兼領二分之
        一月退休金方式辦理，計算結果與原告在職時之薪資相
        較，並無多領且不足甚多（每月約1萬餘元），尚無須
        減少續存部分之存款總額致利息所得每月短少4千餘元
        ，影響原告生計甚鉅。且依據退休合理化之改革精神，
        原告之公保養老給付不可限制額度，蓋其中含有原告兼
        領二分之一之一次退休金。
      2.基於誠信原則，被告不應任意更改退休人員之退休金，
        而應至多僅可修訂月退休金，不可修改其他退休方式，
        且支領一次退休金人員之優惠存款金額並未更動云云。
      3.提出本件復審決定書等件影本為證。
    (二)被告主張：
      1.本件原告係於94年1月29日自財政部臺北市國稅局退休
        並兼領二分之一之一次退休金與二分之一之月退休金人
        員，故被告依公保優存要點第3點之1規定，以96年3月7
        日部退管一字第0962756110號函，核算原告優惠存款期
        滿後得辦理續存之總額，於法並無違誤。
      2.原告指稱改革方案違反誠信原則一節，說明如下：
        (1)依司法院釋字第485號解釋意旨，鑑於國家資源有限
          ，社會政策之立法必須考量國家之經濟及財政狀況，
          依資源有效利用之原則，並注意與一般國民間之平等
          關係，就福利資源為妥善之分配；給付方式及額度之
          規定，亦應力求與受益人之基本生活需求相當，不得
          超過達成立法目的所需必要限度而給予明顯過度之照
          顧。司法院釋字第542號解釋亦重申，社會政策之立
          法，在目的上須具資源有效利用、妥善分配之正當性
          ，在手段上須有助於目的之達成且屬客觀上所必要，
          亦即須考量手段與目的達成間之有效性及合比例性。
        (2)由於優惠存款制度實施迄今30餘年以來，一則因國家
          經濟發展、社會環境多所丕變，各項人事制度亦有大
          幅度之變革，致公務人員之退休所得已隨待遇之調薪
          而大幅提昇，因而使目前部分具有退撫新、舊制年資
          之公務人員，其退休所得甚至有超過現職同等級人員
          薪資之不合理現象，形成過度照顧之情形；二則因國
          內金融市場低利率之趨勢，造成政府負擔之優惠存款
          差額利息相對提昇，以及公務人員待遇逐年調高及退
          休人數增加等因素，導致政府每年負擔之優惠存款差
          額利息更顯沉重，所負擔之總金額占國家整體資源之
          比重亦逐年增加，甚至有排擠其他給付行政措施預算
          （如各項社會福利支出）之可能性，致若不及時進行
          制度改革，將可能產生當代人經濟上之利益建築於後
          代人之預支與侵占基礎上，造成代際間權益關係失衡
          ，有違反社會正義等問題。換言之，公務人員公保養
          老給付優惠存款如仍依原公保優存要點規定繼續實施
          ，除與訂定當初之目的不符外，亦造成政府財政之嚴
          重負擔，對於國家資源之分配與運用亦有重大影響。
        (3)被告依前述司法院大法官解釋之意旨，就國家之經濟
          及財政狀況，以及資源有效利用原則，注意公務人員
          與一般國民間之平等關係，進行改革方案之研議，並
          配合修正公保優存要點規定，僅對於退休所得超過其
          最後在職待遇一定比例之人員，始限制其優存額度；
          至於未超過該比例者，則仍得依原儲存額度辦理優惠
          存款。上開處理方式，除可達到照護退休人員之基本
          生活需求，符合公保優存要點訂定之目的外，並可同
          時減輕國家財政負擔、促使社會福利資源有效運用，
          且有效降低退休公務人員與一般人民退休所得間之差
          距。
        (4)綜上，國家對公務人員雖有給與俸給及退休金等保障
          其生活之義務，然依前述司法院釋字第485號解釋關
          於「國家資源有限，應依資源有效利用之原則，不應
          有過度照顧」之意旨，政府對於公務人員之生活照護
          自應有適度之限制，尚不得有逾越現職同等級人員在
          職所得，以及與一般國民生活照護顯失衡平之情形。
          是以本次改革方案既符合前述司法院大法官解釋之意
          旨，自屬正當、合理，且與誠信原則無違。
      3.原告稱改革方案適用對象應僅限支領月退休金人員，不
        應包含擇領其他退休金種類之人員，說明如下：
        (1)由於現階段退休之公務人員多係兼具退撫新制施行前
          、後年資之人員；又因新制施行前、後年資退撫給與
          之計算標準不同（新制施行前年資前15年每年給與為
          基數內涵－月俸額之5%，第16年起每年僅給與1% ；
          新制施行後年資則每年給與係以本俸2倍之2%計給，
          相當新制施行前基數內涵之4%），加以新制施行前年
          資之一次退休金或公保養老給付，仍得辦理優惠存款
          ，以致支（兼）領月退休金部分人員之退休所得有高
          於其在職所得之不合理現象－以新制施行前年資15
          年、新制施行後年資20年之公務人員而言，其月退休
          金共計核給本俸之155%，再加上18%優惠存款利息所
          得，造成其退休所得有超過現職同等級人員在職所得
          之不合理之現象；此種退休所得高於在職所得之情形
          ，實係退撫新、舊制度銜接之過渡期間所產生之現象
          ，被告爰推動改革方案，將支領或兼領月退休金人員
          ，均為改革方案之適用對象。爰原告指稱改革方案適
          用對象應僅限支領月退休金人員，不應包含擇領其他
          退休金種類之人員，洵屬個人誤解。
        (2)至於改革方案未將支領一次退休金之公務人員納入適
          用範圍，其理由如次：
          公務人員一次退休金支付成本較月退休金為低：
            依據公務人員退休撫卹基金管理委員會於92年委託
            美世企業管理顧問公司之第2次正式精算結果顯示
            ，公務人員月退休金之支付成本為一次退休金之
            2.4倍，亦即公務人員支領月退休金較為有利。因
            此，如將支領一次退休金之公務人員亦納入改革方
            案適用範圍，對其顯較為不利。
          支領一次退休金人員之退休所得替代率隨新制年資
            之增加而逐年遞減：
            隨舊制年資逐年遞減、新制年資逐年增加，公務人
            員得辦理優存之本金亦將隨之減少。因此，支領一
            次退休金人員之退休所得替代率係呈逐年遞減之趨
            勢。且其退休給與係一次領取，未若支領月退休金
            者得隨現職人員待遇調整，如再加上通貨膨脹等因
            素影響，其退休所得替代率則相對更低。是以，改
            革方案未將支領一次退休金人員納入改革方案適用
            對象。
      4.原告指稱其選擇兼領二分之一之一次退休金與二分之一
        之月退休金，其退休所得並未超過最後在職待遇；又稱
        其公保養老給付不應被限制額度，因其中含有原告兼領
        二分之一之一次退休金一節，說明如次：
        (1)按公保優存要點第3點之1規定，改革方案計算內涵，
          分母部分係以「本（年功）俸（薪）額」、「技術或
          專業加給加權平均數」及「退休當年度年終工作獎金
          之12分之1」加總計算；分子部分則為「月退休金」
          、「公保養老給付每月優惠存款利息」及「退休當年
          度年終慰問金之12分之1」加總計算。本件原告選擇
          兼領二分之一之一次退休金與二分之一之月退休金，
          其最後現職待遇（分母部分）經計算為34,715元【包
          含本（年功）俸37,915元、技術或專業加給加權平均
          數23,520元、年終工作獎金之12分之1計7,994元，總
          計69,429元；又按原告兼領二分之一之月退休金之比
          例計算，其最後現職待遇為69,429*1/2=34,715】；
          其每月退休所得（分子部分）經計算為35,087元【包
          含二分之一之月退休金23,025元、二分之一公保養老
          給付每月優惠存款利息9,953元（原告新制施行前公
          保養老給付得辦理優惠存款金額為1,327,025元，再
          依兼領月退休金比例計算，其每月優惠存款利息為
          1,327,025*1/2*0.18/12=9,953）、二分之一年終慰
          問金2,110元】。是依上開計算結果，原告最後現職
          待遇為34,715元、每月退休所得為35,087元（本項月
          退休所得並未包含兼領二分之一之一次退休金與其另
          外不受改革方案限制之二分之一之公保養老給付辦理
          優惠存款之每月利息）。是原告稱其退休所得未超過
          最後現職待遇，且不足甚多云云，顯與事實不符。
        (2)次按公保優存要點第3點之1第4項規定，由於原告選
          擇兼領二分之一之一次退休金與二分之一之月退休金
          ，其新制施行前兼領二分之一之一次退休金與二分之
          一之公保養老給付，均得辦理優惠存款，並未納入改
          革方案之計算內涵。是原告所稱改革方案計算內涵含
          有其兼領二分之一之一次退休金，洵屬個人誤解等語
          。
    理  由
一、原告起訴時，被告之代表人為朱武獻，嗣變更為乙○○，並
    由乙○○聲明承受訴訟，有其提出之聲明承受訴訟狀附卷可
    稽，核無不合，應予准許，合先敘明。
二、按「（第1 項）支領月退休金人員之每月退休所得，不得超
    過依最後在職同等級人員現職待遇計算之退休所得上限百分
    比；…（第2 項）前項人員每月退休所得超過退休所得上限
    百分比者，在依公務人員退休法所支領退休給與不作變動之
    前提下，減少其養老給付得辦理優惠存款之金額，使不超過
    退休所得上限百分比。（第3 項）依前項退休所得上限百分
    比規定計算之養老給付優惠存款金額高於依第二點、第三點
    規定所計算養老給付之金額者，應按後者較低金額辦理優惠
    存款。…（第6 項）第一項所稱每月退休所得、最後在職同
    等級人員現職待遇…其定義如下：（一）每月退休所得，指
    下列各目合計之金額：1.按退休生效時待遇標準計算之月退
    休金。2.公保養老給付每月優惠存款利息。3.按退休生效時
    本（年功）俸（薪）額及退休核定年資，依退休生效日當年
    度（如當年度尚未訂定，則依前一年度）軍公教人員年終工
    作獎金（慰問金）發給注意事項計算之全年年終慰問金十二
    分之一之金額。（二）最後在職同等級人員現職待遇，指下
    列各目合計之金額：1.按退休等級及最後在職待遇標準，依
    公務人員俸給法規規定計算每月實際支領本（年功）俸（薪
    ）額，加計按各類人員適用之技術或專業加給及人數加權平
    均計算所得之各職等定額技術或專業加給。2.申請退休之公
    務人員就下列標準選擇對其較為有利者所計算之主管職務加
    給：（1 ）自最後在職之月起，往前推算三十六個月，依公
    務人員俸給法規規定支領主管職務加給之月平均數。但第一
    項第二款人員於該期間同時具有第一項第一款、第二款年資
    者，應按各退休所得上限百分比及年資比例計算合計之；該
    合計數不再按退休所得上限百分比折算。（2 ）曾依公務人
    員俸給法規規定支領主管職務加給合計三十六個月以上，其
    退休職等為委任第五職等者，加計定額二千元主管職務加給
    ，每增加一職等增給五百元，最高增至簡任第十四職等定額
    為六千五百元。但支領主管職務加給合計滿十日以上未滿三
    十六個月者，按上開定額之半數加計。3.按最後在職待遇標
    準依退休生效日當年度（如當年度尚未訂定，則依前一年度
    ）軍公教人員年終工作獎金（慰問金）發給注意事項計算之
    全年年終工作獎金十二分之一之金額。…（第7 項）本點規
    定實施前已退休之公務人員，於本點規定實施後優惠存款期
    滿續存時，應依最後退休等級及最後服務機關核實證明最後
    在職時具有前項第二款之俸給項目；其中除技術或專業加給
    按前項第二款第一目後段之定額標準計算外，應按本點規定
    實施時待遇標準及當年度（如當年度尚未訂定，則依前一年
    度）軍公教人員年終工作獎金（慰問金）發給注意事項計算
    每月退休所得及最後在職同等級人員現職待遇。…（第8 項
    ）前項人員每月退休所得超過依第一項計算之退休所得上限
    百分比者，減少其養老給付得辦理優惠存款之金額，使不超
    過退休所得上限百分比…。」，公保優存要點第3 點之1 定
    有明文。
三、前揭事實概要所載各情，為兩造所不爭，且有上開各該函文
    、原處分及復審決定書等件影本附原處分卷及復審機關卷可
    稽。茲依前述兩造主張之意旨，就本件爭點敘明判決之理由
    。
四、被告依據公保優存要點第3點之1而為處分，並無不合：
    (一)按退休公務人員退休金優惠存款制度之建立，係立法院法
      制委員會於48年7 月15日審議公務人員退休法修正草案時
      ，基於早期公務人員每月待遇所得微薄，且其支領之一次
      退休金係以其最後在職之月俸額及本人實物代金為基數之
      內涵，造成退休所得偏低，為照顧退休人員生活，乃決議
      由銓敘部邀請有關機關研商。銓敘部爰與財政部於49年11
      月2 日會銜訂定發布退休公務人員退休金優惠存款辦法（
      現已修正為退休公務人員一次退休金優惠存款辦法）；而
      退休公務人員公保養老給付優惠存款制度，亦係基於上述
      因素及軍保退伍給付已得辦理優惠存款之考量，由銓敘部
      於63年12月17日訂定退休公務人員公保養老給付金額優惠
      存款要點。上開優惠存款要點所訂之早期優惠存款利率係
      以兩年期銀行定存利率的1.5 倍作為計算優惠利息的浮動
      標準，以維護早期退休公務人員的經濟安全，但由於後來
      銀行利率不斷的攀升，甚至一度高達12% ，若再以1.5 倍
      計算，已經是18% 。政府為避免銀行利率不斷上揚造成國
      庫的沈重負擔，遂將1.5 倍浮動利率調整為固定18% 。又
      司法院釋字第443 號解釋理由謂：「何種事項應以法律直
      接規範或委由命令予以規定，與所謂規範密度有關，應視
      規範對象、內容或法益本身及其所受限制之輕重而容許合
      理之差異：諸如剝奪人民生命或限制人民身體自由者，必
      須遵守罪刑法定主義，以制定法律之方式為之；涉及人民
      其他自由權利之限制者，亦應由法律加以規定，如以法律
      授權主管機關發布命令為補充規定時，其授權應符合具體
      明確之原則；若僅屬與執行法律之細節性、技術性次要事
      項，則得由主管機關發布命令為必要之規範，雖因而對人
      民產生不便或輕微影響，尚非憲法所不許。又關於給付行
      政措施，其受法律規範之密度，自較限制人民權益者寬鬆
      ，倘涉及公共利益之重大事項者，應有法律或法律授權之
      命令為依據之必要，乃屬當然。」。是依層級化法律保留
      原則體系，就關於給付行政措施，應屬低密度法律保留，
      是以給付行政措施應對何一群體、何種事項為給付，給付
      之種類，項目為何，應由行政機關基於其行政之積極性、
      公益性，酌量當時之社會經濟狀況，財政收支情形，除非
      涉及公共利益之重大事項，應有法律或法律授權之命令為
      依據之必要外，自應有行政機關整體性考量之自由形成空
      間。而優惠存款制度自前述之形成及沿革以觀，實乃一項
      政策性之補助措施，主管機關於審酌政府財力負擔及各類
      公務人員待遇類型等因素，考量整體公益衡平原則，並兼
      顧退休公務人員之實質權益保障，在政府補助性支出之資
      源有限情況下，自得本其權責就適用之對象與範圍，為必
      要及限定性之分配，以期有限之資源發揮最大之效益。被
      告早期為照顧現職所得及退休所得偏低之公務人員，在會
      商財政部等有關機關同意後，訂定發布公保優存要點，此
      係屬給付行政措施，且僅適用於特定族群，其受法律規範
      之密度應較限制人民權益者寬鬆，故無以法律或法律授權
      之命令為依據之必要。又經十餘年後，被告考慮社會經濟
      狀況、財政收支情形與整體公益衡平原則，審酌得適用之
      對象、範圍及辦理優惠存款之額度，依權限修正該要點，
      以符合正當性與公平性，並無違反憲法第23條及法律保留
      原則。準此，被告依據公保優存要點第3點之1而為處分，
      並無不合。
    (二)且按優惠存款制度係政府早期為照顧一般公教人員退休生
      活而建立之政策性福利措施，其超額利息亦由退休金支給
      機關編列預算支付，故其為政策性補助措施，於政府預算
      有限之情況下，主管機關自得本其權責加以審酌得適用之
      對象與範圍，以期有限之資源發揮最大之效益（最高行政
      法院93年度判字第78號判決意旨參照）。準此，優惠存款
      制度既為政策性福利、補助措施，被告為規範公務人員辦
      理公保養老給付優惠存款事項，訂頒之業務處理之一般抽
      象性規定，其性質核屬行政程序法第159 條第2 項第1 款
      ，關於機關業務處理方式所為之一般性行政規則，與同條
      項第2 款規定之關於統一解釋法令、認定事實及行使裁量
      權而訂頒之解釋性、裁量性基準，並不相同。從而，公保
      優存要點既非法規命令、職權命令，尚無須函送立法院審
      查（中央法規標準法第3 條、第7 條、立法院職權行使法
      第60 條 第1 項規定參照）。又立法院各項職權之行使採
      合議制以決議方式為之（憲法第63條、立法院職權行使法
      第60 條 至第62條規定參照），對外則應以立法院名義行
      之；至於立法院所設立之各委員會因僅具單位性質，故其
      所為之決議於未經院會通過前自不生拘束力。按本件考試
      院及被告基於尊重立法院審議考試院及被告95年度預算案
      時所作成之公保優存要點須送立法院審查之決議，雖於95
      年2 月16日以部退一字第09525890 58 號函，將公保優存
      要點函送立法院查照，經法制、預算及決算委員會聯席會
      決議應予廢止，惟該決議經於95年4 月11日提報立法院院
      會表決時，經主席裁示交付黨團協商，未經院會議決廢止
      （被告95年2 月16日部退一字第0952 589058 號函、95年
      1 月12日立法院95年度中央政府總預算審查總報告決議、
      95年4 月11日立法院第6 屆第3 會期第8 次會議決議、95
      年12月12日立法院第6 屆第4 會期第11次會議決議、96年
      1 月16日立法院第6 屆第4 會期第16次會議決議、96年6
      月8 日立法院第6屆 第5 會期第16次會議決議參照），亦
      未依立法院職權行使法第62條通知原訂頒之機關（被告）
      更正或廢止之，是被告所稱公保優存要點第3 點之1 仍為
      現行有效存在之規定，被告仍得繼續依該規定辦理退休公
      務人員之公保養老給付金額優惠存款事宜等語，洵屬有據
      。
    (三)又國家對公務人員雖有給與俸給及退休金等保障其生活之
      義務，然鑑於國家資源有限，社會政策之採行，必須考量
      國家之經濟及財政狀況，依資源有效利用之原則，並注意
      與一般國民間之平等關係，就福利資源為妥善之分配；給
      付方式及額度之規定，亦應力求與受益人之基本生活需求
      相當，不得超過達成立法目的所需必要限度而給予明顯過
      度之照顧（司法院釋字第485 號解釋意旨參照）。被告為
      因應國家之經濟及財政狀況，於資源有效利用原則下，衡
      量公務人員與一般國民間之平等關係，進行退休所得改革
      方案之研議，並配合修正公保優存要點規定，僅對於退休
      所得超過其最後在職待遇一定比例之人員，始限制其優存
      額度；至於未超過該比例者，則仍得依原儲存額度辦理優
      惠存款。上開處理方式，除可達到照護退休人員之基本生
      活需求，符合公保優存要點訂定之目的外，並可同時減輕
      國家財政負擔、促使社會福利資源有效運用，且有效降低
      退休公務人員與一般人民退休所得間之差距，以維政府對
      於公務人員生活之照護、政府對於一般國民生活之照護及
      現職同等級人員在職所得之衡平。是以公保優存要點之修
      正既符合前述司法院解釋之意旨，應屬正當合理，亦無違
      反誠信原則。
    (四)又按「本法所稱月俸額，包括實領本俸及其他現金給與。
      」；「本法第8 條所稱實領本俸及其他現金給與應依俸給
      法之規定，但得依現行實際待遇，包括統一薪俸、生活補
      助費、職務加給三項併計…。」，48年11月2 日修正公布
      之公務人員退休法第8 條第1 項、同法施行細則第18條各
      定有明文。嗣政府於60年度調整待遇時，將上述三項待遇
      項目簡化合併為「俸額」一項，惟當年公務人員退休法並
      未配合修正。迄至68年公務人員退休法修正時，於該法第
      8 條中仍然規定「本法所稱月俸額，包括實領本俸及其他
      現金給與。」並於該條第2 項增列規定由考試院會同行政
      院訂定其他現金給與之退休金應發數額（惟因政府財政困
      難仍未訂定，而司法院釋字第246 號解釋意旨亦揭示未訂
      定尚未逾越立法授權之裁量範圍，與憲法並無牴觸），嗣
      因立法院81年12月29日審議公務人員退休法部分條文修正
      草案時，通過刪除該項規定，並另作成附帶決議認為公教
      人員退休金「其他現金給與」應發給數額迄未訂定，早期
      退休之公務人員應由政府給予合理補償。因此，被告與行
      政院人事行政局乃研議訂定公教人員退休金其他現金給與
      補償金發給辦法，並經考試院與行政院於84年10月10日訂
      定發布。故有關公務人員退休法中其他現金給與部分，已
      明定於公教人員退休金其他現金給與補償金發給辦法辦理
      發給事宜；而公保優存要點係屬政府早期為照顧一般公教
      人員退休生活而建立之政策性福利措施，與公務人員退休
      法中其他現金給與部分本有不同。又公務人員退休時關於
      其他現金給與依公教人員退休金其他現金給與補償金發給
      辦法第5 條規定屬一次給與之性質，而本件系爭退休所得
      改革方案即公保優存要點第3 點之1 規定「所得上限百分
      比」之概念，係將支（兼）領月退休金人員之每月退休所
      得，與最後在職同等級人員之現職待遇作比較；而屬一次
      退休給與性質之其他現金給與並非支（兼）領月退休金人
      員「每月」退休所得內涵，是本次退休所得改革方案，每
      月退休所得之項目並不包含其他之給與。準此，被告就公
      保優存要點第3 點之1 修正施行日（95年2 月16日）之前
      已退休之公務人員，按95年待遇標準計算，使其每月退休
      所得不超過依最後在職同等級人員現職待遇計算之退休所
      得上限百分比；復依同要點第3 點之1 第6 項第2 款規定
      ，公保優存要點所稱「最後在職同等級人員現職待遇」係
      指本（年功）俸（薪）額、技術或專業加給加權平均數、
      主管職務加給、年終工作獎金十二分之一等俸給項目合計
      之金額，據以核定通知原告於優惠存款期滿後，公保養老
      給付得辦理續款之最高金額，並無不合。
    (五)又依司法院釋字第574 號解釋意旨，法令原則上不得溯及
      生效日之前發生效力，即原則上不許法令真正溯及既往。
      按公保優存要點第5 點規定：「本要點未規定事項，依退
      休公務人員一次退休金優惠存款辦法辦理。」；退休公務
      人員一次退休金優惠存款辦法第3 條規定：「退休金之儲
      存，除期滿得續存外，其期限定為一年及二年兩種，…」
      ；是以公保養老給付金額之優惠存款，係訂有期限之存款
      。經查，95年1 月17日新修訂公保優存要點第3 點之1 有
      關減少公保養老給付得辦理優惠存款金額之規定，係自同
      年2 月16日生效施行，對於該要點修正生效前，已領取之
      優惠存款利息並無追繳，對於尚未屆滿契約期限之優惠存
      款，亦不受新修正規定之限制，僅於契約期滿辦理續存時
      ，始適用新修正之規定。換言之，新規定係直接適用於規
      定變更生效後發生之事實，並未溯及於該要點變更生效日
      之前而為適用，僅往後生效一體適用。
    (六)再者，「信賴保護原則攸關憲法上人民權利之保障，公權
      力行使涉及人民信賴利益而有保護之必要者，不限於授益
      行政處分之撤銷或廢止（行政程序法第119條、第120條及
      第126 條參照），即行政法規之廢止或變更亦有其適用。
      行政法規公布施行後，制定或發布法規之機關依法定程序
      予以修改或廢止時，應兼顧規範對象信賴利益之保護。除
      法規預先定有施行期間或因情事變遷而停止適用，不生信
      賴保護問題外，其因公益之必要廢止法規或修改內容致人
      民客觀上具體表現其因信賴而生之實體法上利益受損害，
      應採取合理之補救措施，或訂定過渡期間之條款，俾減輕
      損害，方符憲法保障人民權利之意旨。至經廢止或變更之
      法規有重大明顯違反上位規範情形，或法規（如解釋性、
      裁量性之行政規則）係因主張權益受害者以不正當方法或
      提供不正確資料而發布者，其信賴即不值得保護；又純屬
      願望、期待而未有表現其已生信賴之事實者，則欠缺信賴
      要件，不在保護範圍。…」，司法院釋字第525號著有解
      釋，故行政法規之廢止或變更亦應兼顧規範對象信賴利益
      之保護；其信賴保護則須符合：１、信賴基礎：即行政機
      關表現在外具有法效性之決策；２、信賴表現：即人民基
      於上述之法效性決策宣示所形成之信賴，實際開始規劃其
      生活或財產之變動，並付諸表現在外之實施行為；３、信
      賴在客觀上值得保護等要件。經查，系爭公保養老給付優
      惠存款制度，依司法院釋字第280 、485 號：「…優惠存
      款每月所生利息，如不能維持退休人員之基本生活（例如
      低於編制內委任一職等一級公務員月俸額），其優惠存款
      自不應一律停止」、「鑒於國家資源有限，有關社會政策
      之立法，必須考量國家之經濟及財政狀況…亦應力求與受
      益人之基本生活需求相當，不得超過達成目的所需必要限
      度…」等解釋意旨可知，社會福利措施（即使是經「立法
      」之法律保留），係以「（維持）基本生活相當（所需）
      為限」，在保障一定生活條件之前提下，非不可取消或減
      少優惠存款金額；況任何法規皆非永久不能改變，法規未
      來可能修改或廢止，受規範者並非毫無預見，而公保給付
      優存要點前於85年12月23日即曾修正。本件原告每1 年或
      2 年即須與受理存款機關臺灣銀行間另為優存契約之簽訂
      ，是以尚難認原告有何基於法效性決策宣示所形成之信賴
      ，且實際開始規劃其生活或財產之變動，並付諸實施之信
      賴表現行為，原告所請應係純屬其願望、期待，核與信賴
      保護之要件不符。
    (七)原告主張其選擇兼領二分之一之一次退休金與二分之一之
      月退休金，其退休所得並未超過最後在職待遇；又其公保
      養老給付不應被限制額度，因其中含有原告兼領二分之一
      之一次退休金云云。按依公保優存要點第3 點之1 規定，
      其改革方案之計算，分母部分係以「本（年功）俸（薪）
      額」、「技術或專業加給加權平均數」及「退休當年度年
      終工作獎金之12分之1 」加總計算；分子部分則為「月退
      休金」、「公保養老給付每月優惠存款利息」及「退休當
      年度年終慰問金之12分之1 」加總計算。本件原告選擇兼
      領二分之一之一次退休金與二分之一之月退休金，其最後
      現職待遇（分母部分）經計算為34,715元【包含本（年功
      ）俸37,915元、技術或專業加給加權平均數23,520元、年
      終工作獎金之12分之1 計7,994 元，總計69,429元；又按
      原告兼領二分之一之月退休金之比例計算，其最後現職待
      遇為69,429*1/2=34,715 】；其每月退休所得（分子部分
      ）經計算為35,087元【包含二分之一之月退休金23,025元
      、二分之一公保養老給付每月優惠存款利息9,953 元（原
      告新制施行前公保養老給付得辦理優惠存款金額為
      1,327,025 元，再依兼領月退休金比例計算，其每月優惠
      存款利息為1,327,025*1/2*0.18/12=9,953 ）、二分之一
      年終慰問金2,110 元】。是依上開計算結果，原告最後現
      職待遇為34,715元、每月退休所得為35,087元（本項月退
      休所得並未包含兼領二分之一之一次退休金與其另外不受
      改革方案限制之二分之一之公保養老給付辦理優惠存款之
      每月利息）。是原告稱其退休所得未超過最後現職待遇，
      且不足甚多云云，核與事實不符。次依公保優存要點第3
      點之1 第4項 規定，由於原告選擇兼領二分之一之一次退
      休金與二分之一之月退休金，其新制施行前兼領二分之一
      之一次退休金與二分之一之公保養老給付，均得辦理優惠
      存款，並未納入改革方案之計算內涵，是原告所稱改革方
      案計算內涵含有其兼領二分之一之一次退休金云云，亦有
      誤解，並不足採。
五、被告核算通知原告於優惠存款期滿後得辦理續存之最高金額
    ，並無違誤：
    被告依公保優存要點第3 點之1 而為處分，既無不合，則本
    件原告係於94年1 月29日自財政部臺北市國稅局退休且兼領
    1/2 之一次退休金與1/2 之月退休金之公務人員，並依當時
    公保優存要點規定，以其按退撫新制施行前年資核給之公保
    養老給付金額1,326,922 元存入臺灣銀行股份有限公司館前
    分公司，以2 年為期，至96年4 月13日期滿。又原告經被告
    核定退休年資為28年11個月，案經被告依據公保優存要點第
    3 點之1 第1 項第1 款、第6 項第1 款第1 目及第2 款第3
    目、第7 項及第8 項規定，核計其退休所得上限為89％，其
    每月退休所得之最高金額為30,896元，扣除月退休金23,025
    元及1/12 之 年終慰問金2,110 元，其每月得領取之優惠存
    款利息為5,761 元，再以優惠利率年息18％計算，原告公保
    養老給付金額得辦理優惠存款最高金額為384,067 元，加計
    1/2 原公保養老給付存放優惠存款總額計663,461 元，合計
    其公保養老給付得辦理優惠存款之最高金額為1,047,528 元
    ，再加計原告舊制兼領一次退休金得辦理優惠存款757,478
    元，兩者合計為1,805,006 元。是以原告原優惠存款金額高
    於得續存優惠存款之最高金額，被告爰以96年3 月7 日部退
    管一字第0962756110號函通知原告於上開公保優存要點修正
    施行後，除退休當時兼領之一次退休金得辦理優惠存款金額
    757,478 元外，其公保養老給付續存時應按該得續存優惠存
    款最高金額1,047,528 元辦理，兩者合計得辦理優惠存款之
    總額為1,805,006 元，揆諸上開規定及說明，並無違誤。
六、從而，本件被告依公保優存要點第3 點之1 核算通知原告於
    優惠存款期滿後其公保養老給付得辦理續存之最高金額為
    1,047,528 元，於法並無違誤。復審決定遞予維持，亦無不
    合。原告徒執前詞，訴請撤銷，並請求判命被告自96年4 月
    14 日 起追補給付每月優惠存款利息4,191 元云云，為無理
    由，應予駁回。
據上論結，本件原告之訴為無理由，依行政訴訟法第98條第1項
前段，判決如主文。
中    華    民    國    97    年     8    月   28     日
                   臺北高等行政法院第五庭
                             審判長法  官  張瓊文
                                   法  官  林育如
                                   法  官  蕭忠仁
上為正本係照原本作成。
如不服本判決，應於送達後20日內，向本院提出上訴狀並表明上
訴理由，如於本判決宣示後送達前提起上訴者，應於判決送達後
20日內補提上訴理由書（須按他造人數附繕本）。
中    華    民    國    97    年     8    月   28     日
                                   書記官  蕭純純


司法院資訊處製作；財團法人民間司法改革基金會備份。
